【裁判字號】    97,消債更,834
【裁判日期】    971110
【裁判案由】    更生事件
【裁判全文】
臺灣臺南地方法院民事裁定           97年度消債更字第834號
聲 請 人
即債務人  甲○○
上列當事人因消費者債務清理事件聲請更生，本院裁定如下：
    主    文
聲請駁回。
聲請費用由聲請人負擔。
    理    由
一、本件聲請意旨略以：聲請人即債務人甲○○現任職於宏遠興
    業股份有限公司，每月薪資收入約新臺幣（下同）41,513元
    ，除此薪資收入外，並無其他財產，然累積債務總金額已達
    2,617,355 元，而債務人有不能清償債務之情事，前已提出
    債權人清冊，以書面向最大債權金融機構陽信商業銀行股份
    有限公司（下稱陽信商業銀行）請求共同協商債務清償方案
    ，惟債務人每月薪資扣除每月家用及扶養費支出共36,374元
    後，僅餘5,139 元，實無力負擔債權銀行所提之協商款金額
    每月8,817 元，因而協商不成立，其無擔保或無優先權之債
    務總額未逾新1,200 萬元，復未經法院裁定開始清算程序或
    宣告破產，為此，依消費者債務清理條例提出本件更生之聲
    請等語。
二、按債務人不能清償債務或有不能清償之虞者，得依本條例所
    定更生或清算程序，清理其債務，消費者債務清理條例第3
    條定有明文。又聲請更生或清算不合程式或不備其他要件者
    ，法院應以裁定駁回之，但其情形可以補正者，法院應定期
    間先命補正，復為同條例第8 條所明定。衡諸債之關係，係
    以當事人間之信賴關係為基礎，為社會經濟組織之重要支柱
    ，故當事人於以法律行為追求自己之利益之際，亦應顧及對
    方之利益，並考量債權債務在社會上之作用，本於誠實及信
    用之原則，行使債權及履行債務。是對於已陷入經濟上困境
    之消費者，若任其於惡性循環之債務窘境中生存，將衍生嚴
    重之社會問題，難以維持安定之社會經濟秩序，故為兼顧債
    權人、債務人雙方之利益，對陷於經濟上困境之消費者，乃
    允其於消費者債務清理條例施行後，得選擇以重建型之更生
    程序或清算型之清算程序清理其債務，藉以妥適調整債務人
    與債權人及其他利害關係人間之權利義務關係，保障債權人
    獲得公平受償，並謀求消費者經濟生活之重建復甦機會。惟
    若債務人履行債務並無困難，僅係為圖謀減免債務，而不為
    債務之履行，自有違債權契約為誠信契約之本旨。
三、經查：
（一）本件前置協商程序中，債務人甲○○與債權人陽信商業銀
      行原協商通過之還款方案為「分156 期償還，利率2%，月
      付金8,817元」，然嗣後債務人表示僅能負擔每月5,139元
      ，因此要求撤銷原還款方案，債權人陽信商業銀行遂以「
      要求撤銷原已協商通過之還款方案並要求更優惠還款方案
      」為由，於97年6 月30日出具前置協商不成立通知書予債
      務人，有債權人陽信商業銀行提供之協商不成立通知書、
      前置協商還款試算表、民事陳報狀及財團法人金融聯合徵
      信中心陽信商業銀行消金事業部請求同意暨回報是否同意
      債務清償方案資訊在卷可稽。
（二）債務人主張其每月薪資收入41,513元，另每月須支出房貸
      9,500元、水費401元、電費1,201 元、家用電話及網路費
      1,482元、油費790 元、聲請人與配偶生活費8,000元、兒
      子乙○○生活費10,000元、父親丙○○及母親丁○○生活
      費各2,500元，總共36,374元（詳如附件），惟查：
    1.按受扶養權利者，以不能維持生活而無謀生能力者為限，
      民法第1117條第1項定有明文，又同條第2項規定，前項無
      謀生能力之限制，於直系血親尊親屬不適用之，即直系血
      親尊親屬受扶養者，仍須以不能維持生活者為限（最高法
      院87年台上字第1696號判決意旨參照）。查債務人之父親
      丙○○92年至96年間，於臺灣中小企業銀行股份有限公司
      分別有利息所得88,122元、60,671元、63,215元、78,167
      元、89,914元，另有房屋、土地共9筆，財產總額高達126
      萬餘元，此有丙○○92年度至96年度稅務電子閘門財產所
      得調件明細表附卷可稽，則無論以當年存款年利率，抑或
      現在存款年利率計算，丙○○之存款應非少數，且其名下
      復有價值126 萬餘元之不動產。準此可見，債務人之父親
      丙○○並非不能維持生活而有受債務人扶養之必要，其仍
      將丙○○列為受扶養人，並主張其每月須支出扶養費2,50
      0元（如附件聲請人所提之更生方案），顯難採信。
    2.另債務人之子乙○○就讀國立政治大學，惟其有向台北富
      邦銀行申請就學貸款，且貸款項目包含學雜費、書籍費等
      情，業據債務人提出台北富邦銀行高級中學以上學校學生
      就學貸款撥款通知書在卷可稽，是以，債務人主張每月支
      出書籍費、學務用品費，已難採信；又乙○○為已滿21歲
      之成年人，應具有相當之謀生能力，其可藉由課後打工以
      維持生活，故乙○○依法不受債務人扶養，然本院審酌北
      部生活之物價指數、消費狀況及乙○○究為學子，仍在求
      學階段等情，依職權認定債務人每月為乙○○支出生活費
      應酌減為5,000 元為適當，是債務人主張每月支出乙○○
      生活費10,000元部分（如附件），應予酌減為5,000元。
    3.基此，債務人每月支出應為28,874元（計算式：36,374元
      －丙○○扶養費2,500元－乙○○扶養費酌減為5,000元）
      。
（三）基上所陳，債務人每月收入約41,513元，扣除其每月須支
      出28,874元後，尚餘12,639元。綜觀債務人之財產、收入
      資料、必要生活支出，債務人應有能力償還其與債權人原
      協商通過之還款方案「分156期償還，利率2%，月付金8,8
      17元」之還款方案。況且，務人與金融機構之債權人成立
      協商後，即應本於債權契約，依誠實及信用之原則勉力履
      行之，是以，債務人在履行債務期間，須經歷經濟困苦之
      過程，其生活開銷理當予以節制，除應積極開源，努力勤
      奮工作以增加收入償還債務外，其生活更須儉樸，且適當
      控制其生活費用支出，以達成勉力履行債務，以符合公平
      正義及誠信原則，而債務人既與債權人原已協商通過前開
      還款方案，即應本於誠信原則，依約履行，戮力還款，債
      務人竟出爾反爾，已違反誠信原則，更要求撤銷原已協商
      通過之還款方案並要求更優惠之還款方案，並於債權銀行
      拒絕其還款方案後，主張其不能清償債務云云，自不足採
      。
四、綜上所述，債務人既非不能清償債務或有不能清償之虞，其
    更生之聲請即不符消費者債務清理條例第3 條所定要件，且
    上開欠缺又屬無從補正，依上開說明，自應駁回其更生之聲
    請，爰裁定如主文。
中    華    民    國    97    年    11    月    10    日
                  民事第三庭    法  官  黃聖涵
上正本證明與原本無異
如不服本裁定，應於裁定送達後10日內，以書狀向本院提出抗告
，並繳納抗告費新臺幣1 千元。
中    華    民    國    97    年    11    月    10    日
                                書記官  朱小萍


司法院資訊處製作；財團法人民間司法改革基金會備份。
